【裁判字號】    97,訴,258
【裁判日期】    970911
【裁判案由】    都市計畫
【裁判全文】
臺中高等行政法院判決
                                     97年度訴字第00258號
                              .
原      告  甲○○
被      告  苗栗縣政府
代  表  人  乙○○
訴訟代理人  張智宏  律師
上列當事人間因都市計畫事件，原告不服內政部中華民國97年6
月10日台內訴字第0970036738號訴願決定，提起行政訴訟。本院
判決如下︰
    主  文
原告之訴駁回。
訴訟費用由原告負擔。
    事實及理由
一、事實概要：
    本件原告分別於民國（下同）96年7月3日、96年10月18日向
    被告提出陳請書，指稱其所有坐落苗栗縣通霄鎮○○段777
    地號土地（下稱系爭土地），於86年9月16日「變更通霄都
    市計畫（第二次通盤檢討）」由農業區變更為住宅區，附帶
    條件規定「應另行擬定細部計畫，並以區段徵收方式開發，
    俟完成法定程序後始得發照建築」，迄今禁止建築使用長達
    10年，違法侵害權益，申請撤銷原告所有土地之住宅用地編
    定，回復為原編定農業區使用，並解禁發照。經被告函復後
    ，復於96年11月22日再度向被告提出陳情，經被告向內政部
    請示後，以97年2月4日府商都字第0970014135號函復原告：
    「二‧‧‧台端所有土地仍應依『變更通霄都市計畫（第二
    次通盤檢討）』之附帶條件辦理。三、‧‧‧副本抄送通霄
    鎮公所（請納入前開都市計畫第三次通盤檢討考量）。」原
    告不服，向內政部提起訴願，經內政部作成訴願不受理之決
    定，原告猶表不服，遂提起本件行政訴訟。
二、本件原告主張：
    (一)原告所有系爭土地，屬於通霄都市計畫區土地，分區使用
      編定為「農業區」，惟該都市計畫擬定機關苗栗縣通霄鎮
      公所（以下簡稱為通霄鎮公所）於86年9月16日辦理第二
      次通盤檢討時提議，擬由原農業區變更為住宅區，經苗栗
      縣都委會及原台灣省都委會審議，以附帶條件通過：「應
      另行擬定細部計畫，並以區段徵收方式開發，俟完成法定
      程序後始得發照建築」之都市計畫特別限制建築措施（以
      下稱：特別限制建築措施）。致原告於95年5月30日向通
      霄鎮公所申請該筆都市計畫土地使用分區證明書，備註欄
      加註特別限制「細部計畫未完成尚未能准許依變更計畫用
      途使用」，禁止土地所有權人建築使用迄今長達10年餘。
    (二)原告為解決居住問題，亟需在系爭土地興建住宅，依規定
      檢附相關要件，自95年5月30日起分別向都市計畫擬定機
      關通霄鎮公所取得『土地使用分區證明書』、同年5月30
      日取得『確無現有農舍證明書』、同年7月29日取得『農
      業用地作農業使用證明書』等申請建照相關必要資料，暨
      政府提供之標準農舍設計圖。於95年10月11日向苗栗縣政
      府遞件申請「自用農舍」建築執照，惟原處分機關建管主
      管單位以建築基地因受通霄都市計畫第二次通盤檢討核定
      加註特別限制建築措施，致不得發照建築，並拒絕受理，
      嚴重侵害人民權利。
    (三)對系爭土地之違法不當限制，原告分別於96年7月3日、96
      年10月18日、96年11月22日再三陳情解禁發照，然原處分
      機關建築管理單位、都市計畫業務主管單位及都市計畫擬
      定機關通霄鎮公所互踢皮球，卻以都市計畫變更程序、權
      責歸屬等因素互相推諉延宕，答非所問不做實質問題解決
      ，侵害人民權益。爰向原處分機關之上級監督機關內政部
      提訴願案，請撤銷該加註特別限制建築措施，並維持原編
      定「農業區」使用，以保障人民權益。訴願決定竟僅以非
      行政處分為由，為訴願不受理之決定，未審究系爭都市計
      畫加註特別限制建築措施侵害人民權益之實體審查，損及
      原告權益。系爭都市計畫變更附帶條件通過特別限制建築
      措施之都市計畫限制使用，期間超越法定期限，主管機關
      應作為而不作為，確已直接對原告發生權益上損失之法律
      效果，屬於行政處分之性質，符合人民請求行政救濟程序
      ，原告自得依據行政訴訟法第5條向高等行政法院提起請
      求被告為行政處分或應為特定內容之行政處分之訴訟。
    (四)系爭土地因通霄鎮所辦理第二次都市計畫通盤檢討，擬由
      原農業區變更為住宅區，經縣都委會及原台灣省都委會審
      議，附帶條件通過特別限制建築措施之都市計畫限制使用
      ，惟歷經十年卻未見任何積極推動作為。明顯違背都市計
      畫法第81條之規定。況且，都市計畫法第26條規定：「都
      市計畫經發布實施後，不得隨時任意變更。但擬定計畫之
      機關每三年內或五年內至少應通盤檢討一次，依據發展情
      況，並參考人民建議作必要之變更。對於非必要之公共設
      施用地，應變更其使用。」且司法院釋字第406號解釋：
      「都市計畫法第15條第1項第10款所稱『其他應加表明之
      事項』，係指同條項第1款至第9款以外與其性質相類而須
      表明於主要計畫書之事項，對於法律已另有明文規定之事
      項，自不得再依該款規定為限制或相反之表明或規定。都
      市計畫法第17條第2項但書規定：『主要計畫公布已逾二
      年以上，而能確定建築線或主要公共設施已照主要計畫興
      建完成者，得依有關建築法令之規定，由主管建築機關指
      定建築線，核發建築執照』，旨在對於主要計畫公布已逾
      二年以上，因細部計畫未公布，致受不得建築使用及變更
      地形（同條第二項前段）限制之都市計畫土地，在可指定
      建築線之情形下，得依有關建築法令之規定，申請指定建
      築線，核發建築執照，解除其限建，以保障人民自由使用
      財產之憲法上權利。內政部中華民國73年2月20日73台內
      營字第213392號函釋略謂：即使主要計畫發布實施己逾滿
      二年，如其（主要）計畫書內有「應擬定細部計畫後，始
      得申請建築使用，並應儘可能以市地重劃方式辦理』之規
      定者，人民申請建築執照，自可據以不准等語，顯係逾越
      首開規定，另作法律所無之限制。與憲法保障人民財產權
      之意旨不符，應不適用。」原處分機關行政監督怠惰，放
      任該都市計畫擬定機關通霄鎮公所違背作為義務，禁止土
      地所有權人建築使用迄今長達10年餘，明顯違反司法院上
      開解釋，違法侵害人民權益，應予撤銷。
    (五)又訴願決定機關內政部僅以被告97年02月04日府商都字第
      0970014135號函為標的，認定原處分非行政處分之性質，
      決定本件訴願不合法，應不予受理。依據建築法暨農業用
      地興建農舍辦法規定，申請建築執照均需檢附「土地使用
      分區證明書」作為審查要件之一，然原告向都市計畫擬定
      機關通霄鎮公所取得之「土地使用分區證明書」上加註特
      別限制建築措施，等同於否准發照建築，直接剝奪人民財
      產使用權，原告權益已受實質侵害。訴願決定機關未對系
      爭都市計畫加註特別限制建築措施，是否侵害人民權益之
      實體審究，竟決定本件訴願不合法，應不予受理，損及原
      告權益，認事用法顯有違誤。
    (六)綜上所述，被告與訴願決定機關皆有違法等情，並聲明求
      為判決：原告所有坐落通霄鎮○○段777地號維持現編定
      「農業區」使用，撤銷不法附帶條件加註特別限制，儘速
      核發系爭土地之建築執照。
三、被告則以：
    (一)原告系爭土地急需解決居住問題及農事作業，擬興建「自
      用農舍」或「一般住宅」，要求恢復原編定「農業區」使
      用並撤銷不法限制，儘速核發該土地之建築執照。本案依
      原告陳情書所述，被告函請通霄鎮公所（都市計畫擬定機
      關）酌處逕覆並請納入該都市計畫第三次通盤檢討審議參
      考，副本抄送本府建築管理及國宅課就申請建築執照釐清
      案情。另於97年1月9日以府商都字第0970005291號函詢內
      政部營建署就有關旨案興建「自用農舍」或「一般住宅」
      疑義，有否可行途徑可供參採，以解民苦，經內政部營建
      署97年1月22日營授辦城字第0970002694號函釋略以：「
      ‧‧‧事涉變更『通霄都市計畫（第二次通盤檢討）』之
      附帶條件規定，如有執行困難應依循都市計畫法令程序檢
      討，本府依前揭函釋副本抄送通霄鎮公所請納入都市計畫
      第三次通盤檢討考量。另副知原告仍依應「變更通霄都市
      計畫（第二次通盤檢討）」之附帶條件規定辦理。本件原
      告向內政部提起訴願，經內政部以本件非屬行政處分之性
      質，訴願為不合法，而為不受理之決定。被告並無怠惰及
      推諉之情事。
    (二)依「變更通霄都市計畫（第二次通盤檢討）」之附帶條件
      規定，「應另行擬定細部計畫，並以區段徵收方式開發，
      俟完成法定程序後始得發照建築」；另查細部計畫尚未依
      法擬定完成。原告為解決居住問題幾度向被告陳情，礙於
      權責歸屬本府函請通霄鎮公所納入「變更通霄都市計畫（
      第三次通盤檢討）」，為利都市計畫發展並請公所依「都
      市計畫法」第26條暨「都市計畫定期通盤檢討實施辦法」
      衡酌發展現況並參考人民團體建議儘速辦理通霄都市計畫
      第三次通盤檢討作業。
    (三)依都市計畫法第26條暨都市計畫定期通盤檢討實施辦法之
      規定，都市計畫發布實施後，不得隨時任意變更，但擬訂
      計畫之機關每三年內或五年內至少應通盤檢討一次，依據
      發展情況並參考人民建議作必要之變更。但都市計畫發布
      實施已屆滿計畫年限或25年者，應予全面通盤檢討。對於
      非必要之公共設施用地，應變更其使用。另前項都市計畫
      定期通盤檢討之辦理機關、作業方法及檢討基準等事項之
      實施辦法，由內政部訂定之。並非原告所指怠惰、互相推
      諉問題，其攸關公所預算經費編列情形而定之，以致延宕
      多年。原告所陳經通霄鎮公所97年3月11日通鎮建字第097
      0003094號函示該段地號，業於97年2月29日通霄鎮都市計
      畫委員會第四次會議結論通過擬由原「住宅區」恢復為「
      農業區」剩餘區塊仍維持住宅區。該「變更都市計畫（第
      三次通盤檢討）」並依都市計畫法第19條規定，於97年6
      月13日起辦理公開展覽30日，目前由本縣都市計畫委員會
      審議中，俟完成後呈送內政部都市計畫委員會續審核定，
      被告及通霄鎮公所均已積極尋求本案可行之途徑及解決之
      道，原告所訴此，顯與事實未合，不足採信。
    (四)按所謂行政處分，係指行政機關就公法上具體事件所為之
      決定或其他公權力措施而對外直接發生法律效果之單方行
      政行為，行政程序法第92條第1項定有明文。經查，本件
      原告於97年2月26日向內政部所提出之訴願書所示，其訴
      願標的為「苗栗縣政府97年2月4日府商都字第0970014135
      號函」，此參諸卷附訴願書內「行政處分書發文日期及文
      號」欄所示內容，即足明悉。被告上開函覆，係在回覆原
      告於96年12月25日所提出之陳情書，而原告前揭陳情書事
      由欄略謂：「陳情人（即原告）為急於解決居住問題，急
      需在本人所有坐落通霄鎮○○段777地號土地興建住宅，
      敬請協助俾民得據以申請『自用農舍』或『一般住宅』建
      築執照，以保障憲法大法官釋字第406號之人民權」等內
      容，而被告接獲原告前揭陳情書後，即於97年1月9日以原
      告前揭陳情書內容意旨向內政部營建署請求釋示以尋求可
      行途徑，嗣內政部營建署於97 年1月22日函覆被告略謂：
      「貴縣縣民甲○○君陳為渠所有土地擬興建『自用農舍』
      或『一般住宅』疑義乙案，因涉變更通霄都市計畫（第二
      次通盤檢討）之附帶條件規定，請本權責依該計畫書規定
      辦理。如有執行困難，請循都市計畫法令程序檢討，復請
      查照。」等內容，被告即於97年2月4日依內政部營建署前
      揭函文意旨函覆原告，並請原告仍應依「變更通霄都市計
      畫（第二次通盤檢討）之附帶條件辦理」等內容在案。足
      徵被告97年2月4日所繕發函文係就原告前揭96年12月25日
      陳情書函覆者，而茲據原告前揭96年12月25日陳情書內容
      所示，應足認該陳情書顯非請求被告撤銷不法附帶條件加
      註特別限制，亦非請求被告核發系爭通霄鎮○○段777地
      號土地之建築執照，則本件原告請求事項已顯與前揭96年
      12月25日之陳情書內容不符，且被告前揭97年2月4日函文
      意旨係函知原告仍應依「變更通霄都市計畫（第二次通盤
      檢討）之附帶條件辦理」等內容，亦足徵被告前揭97年2
      月4日之函文，係針對原告之陳情，說明目前第二次通盤
      檢討現況規定，並就原告陳情事項請通霄鎮公所納入辦理
      第三次通盤檢討時審議參考，此應純係事實告知性質，並
      未直接對原告發生權益上之法律效果，尚非行政處分之性
      質。是以，原告前對被告前揭97年2月4日府商都字第0970
      014135號函提起訴願，而訴願委員會爰依訴願法第77條第
      8款規定，認定本件訴願為不合法而諭知不予受理，其認
      事用法並無違誤，而原告仍就被告前揭97年2月4日府商都
      字第0970014135號函提起本件行政訴訟，亦足認其起訴並
      不合法，應予駁回。至於原告分別於96年7月3日、96年10
      月18日及96年11月22日向被告提出之陳情書，惟被告前業
      已就原告前揭三次陳情書函覆原告在案，且原告並未就被
      告前揭三次函文提出訴願，故原告以前揭三次陳情書意旨
      作為本件請求之依據或理由，自依法不合而不足採等語，
      資為抗辯。並聲明求為判決駁回原告之訴。
四、本件原告之爭點有二，其一為請求撤銷原告所有系爭土地之
    使用分區編定，維持原編定農業區使用，並解禁發照；另一
    為請求被告核發系爭土地之建築執照。
五、關於請求撤銷原告所有系爭土地之使用分區編定，維持原編
    定農業區使用，並解禁發照部分：
    按「市計畫由直轄市、市政府擬定，鎮、縣轄市○○○鄉
    街計畫分別由鎮、縣轄市、鄉公所擬定，必要時，得由縣（
    局）政府擬定之。」都市計畫法第13條第1款定有明文。本
    件原告所有系爭土地，於86年9月16日「變更通霄都市計畫
    （第二次通盤檢討）」由農業區變更為住宅區，附帶條件規
    定「應另行擬定細部計畫，並以區段徵收方式開發，俟完成
    法定程序後始得發照建築」，該都市計畫係由通霄鎮公所擬
    定，此有原告起訴狀所附被告以96年7月6日府商都字第0960
    097723號函，將原告96年7月3日陳情書，移請都市計畫擬訂
    機關通霄鎮公所辦理，及通霄鎮公所接獲被告上開書函後，
    即以96年7月19日通鎮建字第0960009383號函復原告，其說
    明二略稱：「本所已著手辦理本鎮都市計畫第三次通盤檢討
    ，將擇日舉行鎮都市計畫委員會，台端所提案由將列為討論
    議案，屆時會函知台端，．．。」、另以96年12月13日通鎮
    建字第0960017331號函原告，其說明二略稱：「本所已於12
    月4日舉行本鎮都市計畫（第三次通盤檢討）鎮都市計畫委
    員會第三次會議，會議中委員決議請本所再進行一次全面性
    的開發意願，再提第四次會議討論（茲附上決議內容影本乙
    份）。」再以97年3月11日通鎮建字第0970003094號函原告
    ，其說明二略稱：「問卷調查中表明恢復為農業區部分，委
    員會同意恢復為農業區，剩餘區塊仍維持住宅區（檢附97年
    2 月29日苗栗縣通霄鎮都市計畫委員會第四次會議紀錄有關
    本陳情案之資料乙份）。足證86年9月16日「變更通霄都市
    計畫（第二次通盤檢討）」將原告所有系爭土地由農業區變
    更為住宅區，附帶條件規定「應另行擬定細部計畫，並以區
    段徵收方式開發，俟完成法定程序後始得發照建築」之都市
    計畫係由通霄鎮公所擬定，現並由通霄鎮公所辦理第三次通
    盤檢討，將無意願變更為住宅區之原告所有系爭土地，回復
    使用分區編定為農業區，並非由被告擬定，凡此事實並為原
    告起訴狀所自承，則原告訴請撤銷原告所有系爭土地之使用
    分區編定，維持原編定農業區使用，並解禁發照，未以通霄
    鎮公所為被告，而以苗栗縣政府為被告，顯有當事人不適格
    之情形，其訴為顯無理由，應予駁回。
六、關於請求被告核發系爭土地之建築執照部分：
    按「人民因中央或地方機關對其依法申請之案件，予以駁回
    ，認為其權利或法律上之利益受違法損害者，經依訴願程序
    ，得向高等行政法院提起請求該機關應為行政處分或應為特
    定內容之行政處分之訴訟。」行政訴訟法第5條第2項定有明
    文。是依上開規定，提起請求行政機關為行政處分或為特定
    內容之行政處分之訴，須經訴願程序而無結果者，始得提起
    。本件據原告自陳渠於95年10月11日依農業用地興建農舍辦
    法之規定，向被告申請興建農舍，惟承辦人以該筆土地使用
    分區為住宅區，不得申請興建農舍為由不予收件，原告對被
    告拒絕其申請，未曾提起訴願等語（見本院卷第99頁97年8
    月26日準備程序筆錄所載），則原告提起請求被告為行政處
    分或特定內容之行政處分，顯未經訴願程序，其訴不備行政
    訴訟法第5條第2項之要件，為不合法，本應以裁定駁回之，
    惟原告提起請求撤銷原告所有系爭土地之使用分區編定，維
    持原編定農業區使用，並解禁發照之訴部分，係屬無理由，
    本院係以判決駁回，已見前述，爰就此部分併以判決駁回。
七、據上論結，本件原告之訴為無理由，依行政訴訟法第195條
    第1項後段、第98條第1項前段，判決如主文。
中    華    民    國    97    年    9     月    11    日
                臺中高等行政法院第三庭
                          審判長法  官  王  茂  修
                                法  官  莊  金  昌
                                法  官  林  金  本
以上正本證明與原本無異。
如不服本判決，應於判決送達後20日內向本院提出上訴書狀，其
未表明上訴理由者，應於提起上訴後20日內向本院提出上訴理由
書（須依對造人數附具繕本）；如於本判決宣示或公告後送達前
提起上訴者，應於判決送達後20日內補提上訴理由書（須附繕本
）。未表明上訴理由者，逕以裁定駁回。
中    華    民    國    97    年    9     月    11    日
                                書記官  丁  俊  賢


司法院資訊處製作；財團法人民間司法改革基金會備份。
